最高法院刑事判決　　　　　　　　　　　　　　　九十三年度台上字第二０八六號
　　上　訴　人　乙○○
　　選任辯護人　馮志剛律師
　　上　訴　人　甲○○
　　　　　　　　　　　　（現於台灣岩灣技能訓練所強制工作中）
右上訴人等因強盜等罪案件，乙○○不服台灣高等法院中華民國九十二年十二月十日
第二審更審判決（九十二年度上重更(二)字第二二號，起訴案號：台灣板橋地方法院檢
察署八十七年度偵字第三八七五、一０一０二號），提起上訴，甲○○經原審法院依
職權逕送審判，視為已提起上訴，本院判決如左：
    主  文
原判決撤銷，發回台灣高等法院。
    理  由
本件原判決撤銷第一審關於上訴人甲○○強劫而故意殺人及上訴人乙○○部分之判決
，改判論處乙○○共同強盜而故意殺人（累犯）罪刑（死刑，褫奪公權終身）及未經
許可無故持有衝鋒槍（累犯）罪刑（有期徒刑七年，併科罰金新台幣五十萬元），論
處甲○○共同強盜而故意殺人（累犯）罪刑（死刑，褫奪公權終身），固非無見。
惟查：(一)原判決事實欄記載上訴人甲○○持BERETTA 廠制式口徑零點二二吋半自動手
槍射擊口徑9MM 制式半自動手槍子彈四發，上訴人乙○○及甲○○持SMITH&WESSON廠
3913型制式口徑（9MM 半自動手槍擊發口徑）零點二二吋半自動手槍子彈二發，另一
顆子彈卡彈掉出遺留現場，陳志雄持美製貝瑞塔廠製MOD,92FS口徑9MM 制式半自動手
槍在現場射擊六發等情（原判決第八頁）。理由中說明乙○○持原判決附表二編號一
所示美製SMITH&WESSON廠3913型制式口徑9MM 五條右旋來復線半自動手槍，甲○○持
原判決附表二編號二所示美製BERETTA 廠制式口徑零點二二吋六條右旋來復線半自動
手槍，陳志雄係持原判決附表三編號一所示美製9MM 九０貝瑞塔六條右旋來復線制式
半自動手槍，乙○○及陳志雄所持半自動手槍可共用9MM 口徑子彈，與甲○○所持半
自動手槍係使用口徑零點二二吋子彈不同云云（原判決第六七、六八頁）。依上開說
明，既然乙○○與陳志雄所持半自動手槍可共用9MM 口徑子彈，而與甲○○所持半自
動手槍係使用口徑零點二二子彈不同，則甲○○如何能持口徑零點二二吋半自動手槍
射擊﹁口徑9MM﹂子彈四發？乙○○與甲○○又如何能持口徑9MM半自動手槍射擊﹁口
徑零點二二吋﹂子彈二發？原判決認定之事實與理由之說明，不相適合，於法有違。
(二)原審以被害人林文昌經法醫解剖後，認受有外傷，參諸證人魏信隆證稱：林文昌要
衝過去時，他們的流彈就射過來，我人就中槍；及證人顏永福證稱：林文昌中槍後，
我與魏信隆站在林文昌後面，我們就中槍等語，暨由其三人所受槍傷部位觀察，認子
彈穿透林文昌後背中央（第九胸椎）、右側大腿外部及右側胸部，依拋物線原理，再
擊中站在林文昌後面之顏永福、魏信隆，二人受傷部位集中在手部、膝、股位置，或
被流彈擊中，係屬合理推論云云（原判決第五六至五八頁）。惟依台灣高等法院檢察
署法醫中心八七高檢醫鑑字第０一五六號鑑定書所載，被害人林文昌後背中央（第九
胸椎）之穿透式槍傷，係近距離，一公分有煙煤之入口，彈向﹁由後往前﹂，下往上
，略往左，經左上肺葉穿過第二肋間出口于左前胸一公分（原判決第五六頁），原審
認子彈係穿透林文昌後背中央，再擊中站在林文昌後面之顏永福、魏信隆二人，所為
之論斷，與前開鑑定內容指彈向係「由後向前」不相符合，難謂適法。(三)原判決事實
欄記載警方自乙○○身上（乙○○經其妻謝春珍送往台北市三軍總醫院救治，於民國
八十七年二月十三日上午十一時許為警循線查獲）取出原判決附表二編號零點二二
吋口徑彈頭一顆、九０口徑彈頭一顆（五條右旋來復線）等情（原判決第九、十頁）
，理由中則認該顆具五條右旋來復線之口徑9MM 彈頭，係自被害人林文昌身上所取出
（原判決第六三頁），前後不相契合；又原判決認定參與本案即於八十七年二月十三
日凌晨一時許，夥同至台北縣板橋市○○路○段三十八巷一七六號強盜殺人者，僅乙
○○、甲○○、陳志雄三人，理由中卻採用被害人羅德正所稱：有﹁四名﹂歹徒各持
制式手槍一枝衝進來……（乙○○）是﹁四名﹂歹徒從頭到尾發號施令之人等語（原
判決第二十、二一頁），資為判斷之依據，復未為必要之論述，均有未當。(四)原判決
認定乙○○持有前開附表二編號１所示口徑9MM 半自動手槍（具有五條右旋來復線）
一把及編號３、編號８所示口徑9MM 半自動手槍子彈十一顆（手槍內裝填十顆），乙
○○及甲○○持該把手槍擊發口徑零點二二吋（應係口徑9MM 子彈之誤）半自動手槍
子彈二發，另一顆子彈卡彈掉出遺留現場（原判決第六、八頁）。並於理由中先後
稱乙○○於案發時持原判決附表二編號１半自動手槍﹁裝填十顆子彈，另一顆未裝置
﹂（原判決第二四頁）；作案時乙○○持原判決附表二編號１所示半自動手槍﹁裝滿
十顆子彈﹂（原判決第六八頁）；作案時該槍﹁裝滿十一顆子彈﹂，現場射擊二發，
此與原判決附表二編號１０及編號、所示現場拾獲及自死者林文昌解剖取出之彈頭
，具五條右旋來復線之口徑９MM子彈計有二顆完全吻合，參以原判決附表二編號７、
８所示於案發現場所拾獲彈殼十一顆及口徑9MM 之制式半自動手槍子彈一顆，計射擊
十二發子彈（原判決附表二編號８口徑9MM 之制式半自動手槍子彈一顆未成功擊發，
掉落現場），扣除陳志雄持原判決附表三編號１所示（口徑9MM 六條右旋來復線）半
自動手槍射擊六發及甲○○持原判決附表二編號２所示口徑零點二二吋六條右旋來復
線半自動手槍射擊四發，所餘二顆子彈應係由原判決附表二編號１所示口徑9MM 五條
右旋來復線半自動手槍所擊發，該二顆子彈除甲○○背離乙○○時持該槍向後所射擊
一發，另一發即乙○○於案發現場所射擊云云（原判決第六八、六九頁）。案發當時
，乙○○所持口徑9MM 五條右旋來復線半自動手槍究竟裝填十顆或十一顆子彈？該手
槍除原判決所稱彈匣裝滿十顆外（原判決第三四頁），是否另有一顆子彈上膛或隨身
攜帶？所謂現場射擊十二發子彈，有無包括該拾獲之口徑9MM 制式半自動手槍子彈一
顆在內？何以現場射擊十二發，卻僅拾獲十一顆彈殼，其原因為何？事實仍欠明瞭，
原判決所為之論述，前後亦不一致。進而言之，原審依據扣案之彈頭、彈殼及子彈之
數量，研判案發現場總共射擊十二發子彈，其中陳志雄持口徑9MM 六條右旋來復線半
自動手槍射擊六發，甲○○持口徑零點二二吋六條右旋來復線手槍射擊四發，另外二
發，原判決認係由乙○○原來所持有之口徑9MM 五條右旋來復線手槍所射擊（乙○○
向被害人林文昌射擊一發，甲○○背乙○○離開時射擊一發）。而原判決謂此與前開
附表二編號１０及編號、所示現場拾獲及自死者林文昌解剖取出之彈頭，具五條右
旋來復線之口徑９MM子彈計有二顆完全吻合云云，並未將原判決附表二編號８所示現
場拾獲之口徑9MM子彈一顆計算在內（即不含該顆子彈，口徑9MM五條右旋來復線手槍
射擊二發，連同陳志雄持口徑9MM 六條來復線手槍射擊六發及甲○○持口徑零點二二
吋手槍射擊四發，總共射擊十二發）；原判決繼謂﹁附表二編號７、８所示於案發現
場所拾獲彈殼十一顆及口徑9MM 之制式半自動手槍子彈一顆，計射擊十二發子彈（原
判決附表二編號８所拾獲口徑9MM 之制式半自動手槍子彈一顆未成功擊發，掉落現場
），扣除陳志雄持……射擊六發及甲○○持……射擊四發，所餘二顆子彈應係由原判
決附表二編號１所示……五條右旋來復線半自動手槍所擊發云云，似又將原判決附表
二編號８所示現場拾獲之口徑9MM 子彈一顆，算入射擊十二發子彈在內，且乙○○一
再辯稱：案發當時陳志雄開六槍，甲○○開五槍，與現場只有十一顆彈殼（子彈一顆
完整未擊發）相符，可見其並未開槍等語，前開疑點既攸關乙○○曾否持槍射殺被害
人林文昌之判斷，原審未予調查釐清，於理由欄內詳為論列，於法自有未合，亦難昭
折服。(五)關於乙○○等人係何時萌生殺人犯意，原判決先謂甲○○、乙○○及陳志雄
均有持槍對被害人射擊造成死傷，三人間自始即有犯意聯絡及行為分擔（原判決第七
六頁），繼謂被害人周美珍欲向甲○○索回電話本，遭陳志雄腳踢時，被害人林文昌
始乘機撲向乙○○，乙○○等三人因而開槍射擊，足見其三人於強盜得手後，始基於
殺人故意，開槍射擊被害人云云（原判決第七八頁），不無矛盾。又原判決謂已擊發
彈殼十一顆，其中四顆彈底標記為"Geco 9MM Luger "，﹁四顆﹂彈底標記為"G.F.L.
9MM LUGER"，經比對其彈底特徵紋痕均相吻合，均認係由同一槍枝所擊發（原判決第
三四頁），但原判決附表二編號７則記載彈底標記為"G.F.L. 9MM LUGER"者僅﹁二顆
﹂，前後不相符合，併有可議。以上或為上訴意旨所指摘，或為本院得依職權調查之
事項，應認仍有撤銷發回更審之原因。
據上論結，應依刑事訴訟法第三百九十七條、第四百零一條，判決如主文。
中　　　華　　　民　　　國　　九十三　　年　　　四　　　月　　二十二　　日
                              最高法院刑事第十二庭
                                  審判長法官  陳　正　庸
                                        法官  賴　忠　星
                                        法官  王　居　財
                                        法官  張　清　埤
                                        法官  林　開　任
      右正本證明與原本無異
                                              書  記  官
中　　　華　　　民　　　國　　九十三　　年　　　四　　　月　　二十三　　日
                                                                      Ｒ
